【裁判字號】    94,易,2033
【裁判日期】    950721
【裁判案由】    詐欺
【裁判全文】
臺灣臺北地方法院刑事判決              94年度易字第2033號
    公  訴  人  臺灣臺北地方法院檢察署檢察官
    被      告  丙○○
                        7樓
    選任辯護人  徐志明  律師
上列被告因詐欺案件，經檢察官聲請以簡易判決處刑（94年度偵
字第16877號），本院受理後（受理案號為94年度簡字第2844號
），認不宜以簡易判決處刑，改依通常程序審理，判決如下：
    主  文
丙○○連續幫助共同連續意圖為自己不法之所有，以詐術使人將
本人之物交付，處有期徒刑陸月，如易科罰金，以銀元佰元即
新臺幣玖佰元折算壹日。
    事  實
一、丙○○依其已成年之社會經驗，應有相當之智識程度，明知
    金融機構存摺帳戶為個人信用之表徵，任何人只要有少許之
    金錢，均可自行到金融機構申請開立存款帳戶，並無特別之
    窒礙，並可預見將自己所有之存摺及提款卡等金融帳戶資料
    提供他人時，有供不法詐騙集團利用，而幫助他人為財產犯
    罪之虞，在不違背其本意下，竟基於連續幫助該詐欺集團成
    員連續詐欺取財之概括未必故意，分別於附表所示編號一至
    六之時間至附表編號一至六所示之銀行開立帳戶，連同其原
    有如附表編號七、八所示帳戶之存摺、提款卡、密碼等，陸
    續於民國93年11、12月間交予姓名年籍均不詳、綽號「小陳
    」之成年男子使用。嗣該取得丙○○上揭帳戶存摺、提款卡
    、密碼之人，先後於（一）93年11月27日9時、12時許，撥
    打乙○○、丁○○之電話，佯稱渠係財政部職員並告知乙○○、丁○○可以領取退稅款，使乙○○、丁○○因而陷於錯
    誤，分別依指示操作提款機，致乙○○因而轉帳新臺幣（下
    同）9萬9,989元；丁○○因而轉帳4萬9989元、3萬4999元2
    筆款項，至丙○○上揭安泰銀行景美分行帳戶內。（二）93
    年12月3日13時許傳發簡訊予陳金龍，佯稱陳金龍之信用卡
    遭盜刷，要求陳金龍至提款機依其指示操作，使陳金龍陷於
    錯誤，依其指示操作提款機，而轉帳6萬4477元至丙○○上
    揭大眾銀行文山分行帳戶內。（三）93年12月7日16時50分
    許，撥打蔡忠信之電話，佯稱因蔡忠信之子蔡邵全的同學積
    欠地下錢莊款項，找其子蔡邵全做保人，要求蔡忠信匯款方
    放人，致蔡忠信陷於錯誤，而匯款2萬9170元至丙○○上揭
    遠東銀行南門分行帳戶內。（四）93年12月2日12時許，撥
    打謝忠之電話，佯稱謝忠之女為人擔保，欠款30多萬元，要
    求謝忠匯款方放人，致謝忠陷於錯誤，匯款10萬元致丙○○
    台灣中小企銀南台北分行帳戶內。（五）93年12月8日22時
    許，在天堂網路遊戲線上，以「精靈11」為名佯稱有天幣出
    售並留行動電話0000000000，使林逢時陷於錯誤而撥打該電
    話購買價值3000元之天幣，而分別於同年月8日、9日匯款2
    萬4507、7萬3998元至丙○○日盛商業銀行信義分行帳戶內
    。（六）93年12月28日15時許，撥打軒轅鵬之電話，佯稱軒
    轅鵬父親有退款之掛號郵件未領，要求軒轅鵬至提款機操作
    ，使軒轅鵬限於錯誤，而轉帳9萬9899元至丙○○台新銀行
    基隆路分行帳戶內。（七）93年12月6日12時許，撥打陳順
    淵之電話，佯稱陳順淵之子在渠等手上，如不匯款將對其子
    不利，使陳順淵陷於錯誤，而匯款10萬元至丙○○華南銀行
    新興分行之帳戶內。（八）93年12月2日12時30分許，撥打
    吳小玲之電話，佯稱係吳小玲之友潘小姐，因股票融資斷頭
    需資金週轉，向吳小玲借款，使吳小玲陷於錯誤而匯款5萬
    元至丙○○台北國際商銀興隆分行帳戶內。
二、案經臺北市政府警察局文山第二分局移送臺灣臺北地方法院
    檢察署檢察官偵查並聲請以簡易判決處刑，本院受理後，認
    不宜以簡易判決處刑，改依通常程序審理。
    理  由
一、證據之認定：
    訊據被告曹惠玲矢口否認右揭幫助詐欺犯行，辯稱：上揭帳
    戶係因侵占訴訟需籌措和解金，才將帳戶存摺交給真實姓名
    、年籍均不詳，綽號「小陳」之男子辦理資金交易紀錄，以
    便辦理信用貸款，並未將帳戶交給詐欺集團使用云云，並聲
    請調閱本院93年度易字第1334號卷宗為證。經查：
（一）被告曹惠玲確有於附表所示之時間至附表所列之金融機構
      開立如附表所列之帳戶，且上揭帳戶遭詐騙集團使用，分
      別以犯罪事實欄（一）至（八）所列之方式詐騙，致乙○○、丁○○、陳金龍、蔡忠信、謝忠、林逢時、軒轅鵬、
      陳順淵、吳小玲等人陷於錯誤而將款項轉入被告帳戶等情
      ，為被告所不否認，亦經乙○○等人於警詢時證述在卷，
      復有大眾銀行文山分行95年1月24日文山簡發字第9號函及
      所附開戶基本資料、歷史明細交易資料、遠東商業銀行南
      門分行95年1月24日（95）遠銀字第4號函及所附客戶基本
      資料查詢單、存摺主機查詢單、開戶總約定書、全行開戶
      明細查詢單、個人戶基本資料建檔登錄單、存摺來往明細
      分戶帳臺灣中小企銀南台北分行95年1月10日九五南北字
      第00008號函及開戶申請書、印鑑卡、存款交易明細查詢
      單、日盛商業銀行信義分行95年1月5日、95年1月20日日
      盛銀信義字第95004、95012號函及所附客戶基本資料查詢
      紀錄、交易查詢報表、存款帳戶及信託帳戶相關業務往來
      申請書台新國際商業銀行95.1.13台新作集字第9500153號
      函及所附客戶基本資料查詢紀錄、交易明細表、華南商業
      銀行95年1月27日（95）華興存字第16號函及所附開戶申
      請書、印鑑卡、存款來往明細表、台北國際商業銀行95年
      1月9日北商銀興隆（095）字第00001號函及所附開戶登錄
      資料、存款業務往來申請書、歷史資料查詢明細表、自動
      櫃員機儲戶交易明細表、存款憑條等在卷可稽，足認被告
      所開立如附表所示之帳戶，確有為詐騙集團作為實施詐欺
      犯行之用。
（二）被告於93年12月14日因帳戶有被害人受騙匯款，經台北市
      政府警察局文山第二分局通知製作筆錄時係表示，其於安
      泰商業銀行景美分行開立之帳戶在93年11月24日開戶當日
      即遺失，94年9月29日於臺灣臺北地方法院檢察署第一次
      訊問筆錄仍堅稱帳戶是遺失，而且遺失的帳戶包括台新、
      遠東、郵局、安泰等，94 年11月4日第二次偵訊方改稱帳
      戶是交給小陳幫忙做薪資存款證明向銀行辦貸款，共交付
      台新、遠東、安泰三本存摺，94年12月20日第一次準備程
      序則改稱是委託小陳幫忙辦資金交易紀錄，共交付11本帳
      戶，一本600元，共付了6000元給小陳，經當庭與被告確
      認開戶之金融機構名稱，並核對財團法人金融聯合徵信中
      心通報案件資訊，被告又改稱交付給小陳之帳戶，共有台
      北商銀、中國信託、安泰銀行、華南銀行、陽信銀行、誠
      泰銀行、郵局、大眾銀行、第一銀行、遠東銀行、台灣企
      銀、聯邦銀行、日盛銀行、中華銀行、上海商銀、中國商
      銀、合作金庫、玉山銀行、台新銀行、台北銀行等20家，
      被告歷次辯稱均不相同，且前後矛盾。是被告關於前開帳
      戶資料脫離其持有之原因供述反覆不一，已難遽採。且被
      告上開存簿、提款卡若確係遭竊，而銀行存摺等物為個人
      理財工具使用之物，依日常生活經驗均可判斷係屬相當重
      要之物品，其竟均未報警處理或申請掛失，此據被告供述
      在卷，亦有違常情。又被告若確係因辦理資金交易紀錄，
      以辦理信用貸款，而將存簿、提款卡交付與他人，然卻未
      留存對方之聯絡方式，事後如何將存簿及提款卡取回及如
      何確保該信用卡及貸款均能辦理成功，從而被告所辯反覆
      不一且與常情不符，自不足採。
（三）被告於93年12月14日已因安泰銀行帳戶被列為問題帳戶至
      警局說明，明知其所開立之帳戶遭詐欺集團用以詐騙被害
      人匯款，卻仍於94年1月4日電詢台新國際商業銀行基隆路
      分行，佯稱其存摺遺失欲補辦存摺領取貨款等情，業經證
      人即台新銀行基隆路分行業務經理甲○○證述在卷，復有
      被告之警詢筆錄及台新銀行之上揭回函在卷可佐，被告雖
      辯稱，因警局通知帳戶出問題，才將各帳戶掛失並至台新
      銀行將帳戶內幾百元領出，領款並不需要向銀行人員表示
      是提領何款項，並未向銀行表示是提領貨款云云；經查，
      因台新銀行在被告電詢存摺遺失前即已接獲將該帳戶列為
      警示帳戶之通報，故在被告電詢時方特別詢問被告領款目
      的，並要求被告臨櫃辦理，而證人甲○○雖為該行經理，
      非當場接聽被告電話之行員，但該櫃檯行員於接聽電話時
      即以內線電話通知證人甲○○，甲○○並於行員與被告對
      話時走至行員身邊詢問狀況，足認證人甲○○係當場聽聞
      通話內容，對於對話之情況自然清楚，被告辯稱證人甲○○並非接聽被告電話之人，所為證詞係傳聞，尚非有據，
      況觀之被告於台新銀行帳戶之資金往來明細，被告於93
      年12月6日已1000元開戶後，當日即領出950元，扣除手續
      費17元，帳戶內僅餘33元是被告所有，何來被告所稱有數
      百元可領取之事；復參之上揭華南銀行、大眾銀行、遠東
      商銀、日盛銀行、台北國際商銀，台灣中小企業銀行之回
      函，均無被告曾掛失帳戶之紀錄，均得證被告所言與事實
      不符，殊難採信。
（四）至被告於上揭業務侵占案件之筆錄，僅得證明被告因涉刑
      法業務侵占罪嫌，欲與原任職之松新股份有限公司和解，
      以求得較輕之刑罰，而有資金的需求，尚無得證明被告交
      付其開立之存摺、提款卡予他人之目的究為何用，況提供
      己身帳戶供詐騙集團使用之人，也均係需錢恐急才會將帳
      戶交付他人使用；本件被告辯稱提供帳戶是要辦信用貸款
      ，然信用貸款因無須提供擔保品及保證人，銀行對於貸款
      人還款能力之評估，係重視貸款人是否有穩定之收入，對
      於申請文件多要求貸款人之工作證明、扣繳憑單，或薪資
      入款之活儲存摺，至於活儲帳戶內在短期內有大量款項進
      出，並不足以證明貸款人之還款能力
（五）另按刑法之故意犯，可分為直接故意與不確定故意，所謂
      不確定故意即指行為人對於構成犯罪之事實，預見其發生
      而其發生並不違反其本意，刑法第13條第2項定有明文。
      次按存款帳戶的存摺及提款卡僅係供使用人作為存款、提
      款、匯款或轉帳之工具，一般人在正常情況下，均得自行
      向銀行申請開立存款帳戶，而領取帳戶存摺及提款卡使用
      ，並無任何特定身分之限制；苟非意在將該活期儲蓄存款
      帳戶作為犯罪之不法目的或掩飾真實身分，實無蒐集他人
      存款帳戶存摺或提款卡之必要；且近來以各種理由，撥打
      至一般民眾家裡，佯稱退稅、欠款、查詢帳戶、中獎等方
      式詐欺取財之犯罪類型層出不窮，而該等犯罪，多數均利
      用人頭帳戶作為出入帳戶，已經媒體廣為披載，被告係成
      年且智力成熟之人，對此應知之甚詳，竟仍將銀行存摺交
      付不詳人士使用，而被利用為犯詐欺取財罪之出入帳戶使
      用，此當為被告所能預見，且其發生並未違反被告本意，
      被告有幫助不法之徒利用其帳戶犯詐欺取財罪之不確定故
      意甚明。至於被告雖非實際領取上開詐欺所得，但仍無解
      於其幫助他人詐欺之罪悺。況查詐欺集團以他人帳戶供作
      款項出入之帳戶，衡諸常情，通常會先取得帳戶所有人之
      同意才使用，否則一旦帳戶所有人掛失，被害人匯入之款
      項即遭凍結無法提領，帳戶所有人反可輕易辦理補發存簿
      、變更印鑑、密碼，將款項提領一空，詐欺集團自不可能
      冒此風險。從而，前揭銀行等帳戶資料係被告提供予詐欺
      集團使用一節，已臻明確。
（六）綜上所述，本案事證明確，被告所辯顯不足採，其犯行堪
      以認定，應依法論科。
二、論罪科刑之法律適用：
（一）按行為後法律有變更者，適用行為時之法律。但行為後之
      法律有利於行為人者，適用最有利於行為人之法律，94年
      2月2日公布自95年7月1日施行之刑法第2條第1項定有明文
      。本件被告於犯罪時之刑法第30條第1項、第2項分別規定
      ：「幫助他人犯罪者，為從犯。雖他人不知幫助之情者，
      亦同」、「從犯之處罰，得按正犯之刑減輕之」，而95年
      7月1日修正公布施行之刑法第30條第1項、第2項則規定：
      「幫助他人實行犯罪行為者，為幫助犯。雖他人不知幫助
      之情者，亦同。」、「幫助犯之處罰，得按正犯之刑減輕
      之」，比較修正前後之幫助犯規定，修正前刑法並無不利
      於被告，則依95年7月1日施行之刑法第2條第1項前段，適
      用行為時即修正前刑法第30 條規定。另查被告行為後，
      刑法第56條連續犯之規定，業於94年1月7日修正公布刪除
      ，並於95年7月1日施行，則被告之犯行，因行為後新法業
      已刪除連續犯之規定，此刪除雖非犯罪構成要件之變更，
      但顯已影響行為人刑罰之法律效果，自屬法律有變更，依
      新法第2條第1項規定，比較新、舊法結果，仍應適用較有
      利於被告之行為時法律即舊法論以連續犯。
（二）查姓名年籍均不詳、綽號「小陳」之成年男子即向被告收
      取帳戶等資料之詐欺集團成員間所為，均係犯刑法第339
      條第1項之詐欺取財罪。該成年詐欺集團成員間，有犯意
      聯絡與行為分擔，為共同正犯。該詐欺集團成員間先後向
      乙○○、丁○○、陳金龍、蔡忠信、謝忠、林逢時、軒轅
      鵬、陳順淵、吳小玲等人詐欺取財犯行，時間緊接，觸犯
      構成要件相同之罪名，顯係基於概括之犯意為之，為連續
      犯。被告係基於幫助詐欺集團成員犯詐欺罪而提供帳戶資
      料，是核被告所為，係犯修正前刑法第30條第1項前段、
      第339條第1項共同連續詐欺取財罪之幫助犯。
（三）被告先後二次以上提供帳戶資料幫助連續詐欺犯行，時間
      緊接，觸犯構成要件相同之罪名，顯係基於概括之犯意為
      之，為連續犯，爰依修正前刑法第56條之規定以一罪論，
      並依法加重其刑。被告係屬幫助犯，其提供帳戶等資料予
      詐欺集團成員，對被害人財產損害之造成，較諸具犯罪支
      配力之正犯有明顯之差異，爰依修正前刑法第30條第2項
      之規定，減輕其刑，並依法先加後減之。又被告行為後，
      刑法第33條第5款業於94年2月2日以華總一義字第0940001
      4901號令修正公布，並自95年7月1日起施行；修正後刑法
      第33條第5款規定「罰金：新臺幣一千元以上，以百元計
      算之」，與修正前刑法第33條第5款規定「罰金：一元以
      上」不同。比較新舊法結果，以舊法較有利於被告，故依
      刑法第2條第1項前段規定，本案關於刑法第339條第1項之
      法定刑罰金部分，自應適用行為時之法律即修正前刑法第
      33條第5款規定決定其罰金部分之法定刑。而關於刑法第
      339條第1項法定刑為罰金之提高標準之新舊法適用問題，
      因被告行為後，刑法施行法第1條之1於95年6月14日以華
      總一義字第09500085181號令修正公布增訂。修正增訂之
      刑法施行法第1條之1規定：「中華民國94年1月7日刑法修
      正施行後（按指95年7月1日），刑法分則編所定罰金之貨
      幣單位為新臺幣。94年1月7日刑法修正時，刑法分則編未
      修正之條文定有罰金者，自94年1月7日刑法修正施行後，
      就其所定數額提高為30倍。但72年6月26日到94年1月7日
      新增或修正之條文，就其所定數額提高為3倍」。本件被
      告所犯幫助刑法第339條第1項詐欺取財罪之法定刑有罰金
      刑（銀元1000以下），且為刑法分則編未修正之條文而定
      有罰金刑者；於刑法施行法第1條之1修正增訂前，其貨幣
      單位為銀元，罰金刑之提高標準應適用罰金罰鍰提高標準
      條例第1條之規定「依法律應處罰金、罰鍰者，就其原定
      數額得提高為2倍至10倍」，而再依現行法規所定貨幣單
      位折算新臺幣條例第2條規定：「現行法規所定金額之貨
      幣單位為圓、銀元或元者，以新臺幣元之3倍折算之」。
      如換算為新臺幣，則刑法第339條第1項法定刑罰金刑部分
      ，應為罰金新臺幣30000元以下（1000元乘10乘3）。如適
      用刑法施行法第1條之1規定提高30倍，亦為新臺幣30000
      元以下（1000元乘30）。是其關於法定刑為罰金部分之提
      高標準，新舊法均無不利之情形，故依刑法第2條第1項前
      段規定，本案關於刑法第339條第1項之法定刑罰金提高標
      準部分，自應適用行為時之法律即罰金罰鍰提高標準條例
      第1條及現行法規所定貨幣單位折算新臺幣條例第2條。爰
      審酌被告提供帳戶供犯罪集團使用，所為已影響社會正常
      經濟交易安全，增加被害人尋求救濟之困難，並使犯罪之
      追查趨於複雜，及其犯罪之動機、目的、手段、生活狀況
      、智識程度暨犯罪後態度等一切情狀，量處如主文所示之
      刑。
（四）又本件被告於犯罪時之刑法第41條第1項前段規定：「犯
      最重本刑為5年以下有期徒刑以下之刑之罪，而受6個月以
      下有期徒刑或拘役之宣告，因身體、教育、職業、家庭之
      關係或其他正當事由，執行顯有困難者，得以1元以上3元
      以下折算一日，易科罰金。」又受刑人行為時之易科罰金
      折算標準，修正前罰金罰鍰提高標準條例第2條前段（現
      已刪除）規定，就其原定數額提高為100 倍折算1日，則
      本件被告行為時之易科罰金折算標準，應以銀元300元折
      算1日，經折算為新臺幣後，應以新臺幣900元折算為1日
      。惟95年7月1日修正公布施行之刑法第41條第1項前段則
      規定：「犯最重本刑為5年以下有期徒刑以下之刑之罪，
      而受6個月以下有期徒刑或拘役之宣告者，得以新臺幣1,
      000元、2,000元或3,000元折算1日，易科罰金。」比較修
      正前後之易科罰金折算標準，以95年7月1日施行前之規定
      ，較有利於被告，則依刑法第2條第1項前段，適用修正前
      刑法第41條第1項前段規定，定其易科罰金折算標準。
三、公訴意旨雖未就被告提供如附表編號二至八之帳戶予犯罪集
    團使用之犯行提起公訴，惟被告所為之此部分犯行，與業經
    起訴部分有一罪之關係，而為起訴之效力所及，本院自應併
    予審理，附此敘明。
據上論斷，依刑事訴訟法第452條、第299條第1項前段，刑法第2
條第1項前段、修正前刑法339條第1項、第30條第1項前段、第2
項、刑法第41條第1項前段，罰金罰鍰提高標準條例第1條前段、
修正前罰金罰鍰提高標準條例第2條，現行法規所定貨幣單位折
算新臺幣條例第2條，判決如主文。
本案經檢察官黃于真到庭執行職務。
中    華    民    國    95    年    7    月    21    日
                  刑事第七庭審判長法  官  梁耀鑌
                                  法  官  余明賢
                                  法  官  蕭清清
上正本證明與原本無異。
如不服本判決，應於判決送達後10日內向本院提出上訴狀（應抄
附繕本）。告訴人或被害人如對於本判決不服者，應具備理由請
求檢察官上訴，其上訴期間之計算係以檢察官收受判決正本之日
期為準。
                                  書記官  張漪蕙
中    華    民    國    95    年    7     月    24    日
附錄本案論罪科刑法條：
中華民國刑法第339條
意圖為自己或第三人不法之所有，以詐術使人將本人或第三人之
物交付者，處5年以下有期徒刑、拘役或科或併科1千元以下罰金
。
以前項方法得財產上不法之利益或使第三人得之者，亦同。
前二項之未遂犯罰之。
附表：
┌──┬───────┬────────┬─────────┐
│編號│開戶時間      │開戶銀行        │帳號              │
├──┼───────┼────────┼─────────┤
│一  │93.11.24      │安泰商業銀行景美│00000000000000    │
│    │              │分行            │                  │
├──┼───────┼────────┼─────────┤
│二  │93.11.25      │大眾商業銀行文山│000000000000      │
│    │              │分行            │                  │
├──┼───────┼────────┼─────────┤
│三  │93.11.26      │遠東國際商業銀行│00000000000000    │
│    │              │南門分行        │                  │
├──┼───────┼────────┼─────────┤
│四  │93.11.26      │臺灣中小企業銀行│00000000000       │
│    │              │南台北分行      │                  │
├──┼───────┼────────┼─────────┤
│五  │93.11.29      │日盛國際商業銀行│00000000000000    │
│    │              │信義分行        │                  │
├──┼───────┼────────┼─────────┤
│六  │93.12.6       │台新國際商業銀行│00000000000000    │
│    │              │基隆路分行      │                  │
├──┼───────┼────────┼─────────┤
│七  │87.2.7        │華南商業銀行新興│000000000000      │
│    │              │分行            │                  │
├──┼───────┼────────┼─────────┤
│八  │89.8.1        │台北國際商業銀行│0000000000000     │
│    │              │興隆分行        │                  │
└──┴───────┴────────┴─────────┘


司法院資訊處製作；財團法人民間司法改革基金會備份。
